【裁判字號】    99,聲再,20
【裁判日期】    990629
【裁判案由】    違反政府採購法
【裁判全文】
臺灣高等法院花蓮分院刑事裁定          99年度聲再字第20號
再審聲請人  甲○○
即受判決人
            甲○○設計工程有限公司
法定代理人  甲○○
上列二人
選任辯護人  魏辰州律師
上列聲請人因違反政府採購法案件，對於本院98年度上訴字第28
7號，中華民國99年5月21日第二審確定判決（第一審案號：臺灣
花蓮地方法院98年度訴字第54號，起訴案號：臺灣花蓮地方地院
檢察署97年度偵字2203號、2204號、3649號、4100號、98年偵字
第322號），聲請再審，本院裁定如下：
    主  文
再審之聲請駁回。
    理  由
一、本案聲請人因違反政府採購法案件，經台灣花蓮地方法院以
    98年度訴字第54號判處有期徒刑一年六月，減為有期徒刑九
    月，上訴後，經本院駁回上訴確定，聲請人聲請再審。至於
    聲請人所犯違反貪污治罪條例罪部分，則尚未確定，經聲請
    人提起上訴，附此敘明。
二、聲請人以下列理由聲請就本院上開確定判決聲請再審：
（一）聲請人與同案被告楊鵬志固曾合作共同參與新城鄉○○村
      ○○街連接193線道路觀光圍牆綠美化工程委託監造管理
      採購案之投標，然同案被告楊鵬志確曾與證人劉伯思共同
      出席新城鄉公所開標作業前之簡報及至工程現場進行查核
      作業，足證同案被告楊鵬志確有參與投標之真意，並非僅
      單純容許聲請人甲○○借用其名義參加系爭工程監造案之
      投標，又得標後文書作業部分固由聲請人甲○○設計工程
      有限公司負責，聲請人並未指派同案被告高文瑞前往協助
      楊鵬志相關監工業務，對工程監造案合作分工方式，並不
      必然得推論為係違反政府採購法第87條第5項規定所謂「
      借牌」行為之禁止規定，亦即親自出席開標作業前之簡報
      及至工程現場進行拍照查核作業，縱未參與相關文書作業
      ，亦與單純借用他人名義參與投標之情形有間。
（二）聲請人本身若具備參與投標某項公共工程之資格，自毋庸
      借用他人名義或證件參與投標。聲請人曾轉託立法委員代
      為向主管機關內政部營建署函詢「以園藝技師登錄之法人
      機構可否承接地景或圍牆相關工程監造工作？」，經內政
      部營建署民國（下同）99年5月13日營授辦建字第09930
      40235號函覆說明二載稱「查本法所定（專業營造業之資
      本額及其專任人員資歷人數標準表）專業營造業之專業工
      程項目中，屬庭園、景觀工程其專任工程人員採園藝技師
      者，若具有2年以上土木建築工程經驗者，即可擔任該營
      造業者專任工程人員職務。」，依上開函文可知，聲請人
      無庸借用「頂程土木」名義參與系爭投標案，故有顯然足
      以動搖判決確定部分而為聲請人有利之判決，且上開函文
      係99年5月13日後始發文，然聲請人輾轉經由立法委員寄
      送取得時已在99年5月21日判決宣示後，始未及於判決前
      提供法院調查斟酌。
（三）查系爭投標之公開招標公告所載之廠商資格摘要並未限定
      須具備土木或結構技師資格者方能參與投標，亦未明文排
      除園藝技師之投標資格，上開函文為足生影響於判決之重
      要證據未經判決調查斟酌，且另案被告楊鵬志曾於二審審
      理時證稱主觀上並未認定係「借牌」之行為，然此等足生
      影響判決之證述內容未經承審法院詳實記載而予以調查斟
      酌，洵非妥適。
    綜上所述，因聲請人未及發現上開證據致未能主張有利於己
    之情事，且上開證據有足生影響於判決之重要證據而漏未審
    酌，據此聲請再審。
二、按有罪之判決確定後，為受判決人之利益聲請再審，必其聲
    請之理由合於刑事訴訟法第420條第1項所定情形之一或第42
    1 條有足生影響於判決之重要證據漏未審酌者，始准許之。
    次按刑事訴訟法第420條第1項第6款所謂發見確實之新證據
    ，係指該證據於事實審法院判決前已經存在，為法院、當事
    人所不知，不及調查斟酌，至其後始行發見，且就證據本身
    形式上觀察，固不以絕對不須經過調查程序為條件，但必須
    顯然可認為足以動搖原有罪確定判決，而為受判決人無罪、
    免訴、免刑或輕於原判決所認罪名之判決者為限。受理聲請
    再審之最後事實審法院，應就聲請再審理由之所謂「新證據
    」，是否具備事實審判決前已經存在，為法院、當事人所不
    知，事後方行發見之「嶄新性」，及顯然可認足以動搖原有
    罪確定判決，應為無罪、免訴、免刑或輕於原判決罪名之「
    顯然性」二要件，加以審查。復按再審中所提之人證，係以
    證人之證言為證據資料，故以證人為證據方法，以其陳述為
    證明之作用者，除非其於另一訴訟中已為證言之陳述，否則
    ，不能以其事後所製作記載見聞事實之文書，謂其係根據該
    人證成立於事實審法院判決之前，而認該「文書」為新證據
    （最高法院75年度台上字第7151號判例參照）。
三、次按政府採購法係為建立政府採購制度，依公平、公開之採
    購程序，提升採購效率與功能，確保採購品質為其立法目的
    ，政府採購法第87條第5項所規定「意圖影響採購結果或獲
    取不當利益，而借用他人名義或證件投標者，處3年以下有
    期徒刑，得併科新臺幣1百萬元以下罰金。容許他人借用本
    人名義或證件參加投標者，亦同。」，係對於借牌投（參）
    標、陪標行為（容許他人借用本人名義投標）加以處罰，旨
    在發揮防弊功能，禁止假性競爭，確保採購工程之公平性，
    貫徹上述立法目的。投標廠商借用其他廠商名義，參與投標
    ，縱使具有合格投標資格之廠商，仍屬破壞政府採購公平性
    、公開性之行為，仍屬該法所處罰之行為。
四、經查：
（一）聲請人雖陳稱與其他廠商係基於合作關係共同投標，並未
      借牌圍標，並未違反政府採購法，並以當時係為求集團間
      或上下游廠商間共同獲取商業利益，增加最大之得標機會
      ，並非不具有正當理由，聲請人與楊鵬志「共同合作」以
      「預程土木」之名義得標，並不構成借牌投標之違反；又
      稱楊鵬志確曾與劉伯思共同出席新城鄉公所開標作業前之
      簡報及至工程現場進行查核作業，足以證明楊鵬志確有投
      標真意，並非僅借牌投標等語。惟聲請人確實與楊鵬志借
      牌投標，已經原確定判決詳細說明判斷之理由以及所依憑
      之證據，聲請人再事爭執，並非提出新證據，自非合法之
      再審理由。
（二）聲請人另以本身已經具備投標資格，毋庸借用他人名義參
      與投標為再審理由，並提出轉託立法委員向主管機關內政
      部營建署取得之覆文為證。然聲請人與楊鵬志之間「共同
      合作」的借名投標行為，仍屬破壞政府採購法第87條第5
      項所要求投標制度之公開性、公平性，故縱使上開函文係
      99年5月13日後始發文，取得時仍在99年5月21日判決宣示
      前，屬於事實審法院判決前已經存在，而為法院、當事人
      所不知，不及調查斟酌，至其後始行發見之「嶄新性」證
      據，但該函文說明聲請人本身具有投標之資格，而政府採
      購法第87條第5項所處罰之行為正是具有投標資格之人向
      他人借牌投標之犯罪行為，聲請人縱具有投標資格，也不
      足以排除有借牌投標之犯罪行為，上開函文，自非符合再
      審「顯然性」要件之新證據。
（三）另案被告楊鵬志曾於二審審理時證稱「高文瑞是監工，他
      只有通知我一次去工地...那我就感覺這工地沒有什麼問
      題.. .這就是說為什麼一開始我認為很單純的可以跟甲○
      ○合作的原因，只是說後來我問了很多相關的辯護人...
      你這個看起來這樣的陳述就像借牌，所以我就認罪是借牌
      。...我認真的思考一次，如果高文瑞兩天就叫我去工地
      一次，我都有去，那還是借牌嗎？」等語。聲請人據此主
      張楊鵬志合作投標系爭投標案時，主觀上並未認定係「借
      牌」之行為，並以之為再審之理由。然此項證據既然已經
      是確定判決前所存在，並非新證據，自不符合再審之「嶄
      新性」、「顯然性」之要件。
五、綜上，聲請人聲請再審，為無理由，應予駁回，爰依刑事訴
    訟法第434條第1項，裁定如主文。
中    華    民    國    99    年    6     月    29    日
                 刑事法庭審判長法  官  謝志揚
                               法  官  劉雪惠
                               法  官  賴淳良
以上正本證明與原本無異。
本件不得抗告。
中    華    民    國    99    年    6     月    29    日
                               書記官  吳璧娟

司法院資訊處製作；財團法人民間司法改革基金會備份。
